【裁判字號】    92,再易,1
【裁判日期】    920527
【裁判案由】    再審之訴
【裁判全文】
臺灣新竹地方法院民事判決  九十二年度再易字第一號
    再審原告      乙○○
    再審被告      丙○○  民.
    兼右一人
    法定代理人    甲○○   住.
右當事人間撤銷贈與事件，再審原告對於中華民國九十一年十二月二十五日本院九十
一年度簡上字第七三號確定判決提起再審之訴，本院判決如左：
    主    文
再審之訴駁回。
再審訴訟費用由再審原告負擔。
    事    實
壹、再審原告方面：
 一、聲明：
  (1)廢棄原確定判決。
  (2)請求廢棄本院原審九十一年度簡上字第七三號判決，該廢棄部分並判決：
   撤銷再審被告甲○○將座落新竹市○○段一五六四號土地之建物即同上段建號
     三十五號（門牌號碼為新竹市○○路六四八巷一○四弄二十三號）應有部分二
     分之一贈與再審被告丙○○之債權行為與物權行為。
   再審被告丙○○就右項房屋應有部分二分之一之所有權登記，應予塗銷。
 二、陳述：原確定判決有民事訴訟法第四百九十六條第一項第一款判決適用法規顯
     有錯誤之再審事由，應予撤銷原判決，並予判決如聲明。
  (1)再審原告與再審被告甲○○於民國八十五年六月二十六日協議離婚，依雙方所立
    協議書，再審被告甲○○應將其名下包含系爭建物在內之不動產辦理移轉登記予
    再審原告，惟甲○○竟於八十八年十一月二十三日以贈與為原因，辦理所有權移
    轉登記予再審被告丙○○；再審被告甲○○辯稱簽訂協議後，再審原告即表示後
    悔，並免除前開協議書所約定再審被告甲○○將系爭不動產移轉之債務，並提出
    兩份協議書為據，然為再審原告所否認；原確定判決審認再審被告提出兩份協議
    書已發生免除再審被告債務之效力，有民事訴訟法第四百九十六條第一項第一款
    判決適用法規顯有錯誤之再審事由。
  (2)原確定判決有消極不適用民事訴訟法第二百七十七條之具體再審事由，按大法官
    會議釋字第一七七號解釋揭明，確定判決消極不適用法規，顯然影響裁判者，自
    屬民事訴訟法第四百九十六條第一項第一款所定適用法規顯有錯誤之範圍，再審
    被告甲○○基於兩造間離婚協議書之約定，本有將系爭建物所有權移轉再審原告
    之義務，今甲○○主張有免除之有利於己之事實，按民事訴訟法第二百七十七條
    規定，自應負舉證之責；而甲○○雖提出八十六年八月十八協議書載以「若要辦
    理比佛利及大自然土地房屋移轉事宜由代書代為行使，惟確定判決亦審認上開協
    議書之書面文意無從看出係再審被告所辯如再審原告再騷擾糾纏再審被告甲○○
    ，再審原告願將比佛立及大自然土地房屋所有權移轉給再審被告甲○○等語，然
    原確定判決復未續命甲○○再予確切舉證下，即自以推斷臆測之詞，反於上開書
    面字義以認上訴人於上開協議書書立時即有免除再審被告甲○○之移轉義務之意
    思，自有違上開法文之違背法令，且因原判決上開舉證責任之錯置已為原判決結
    果影響，自應准為再審之請求。
  (3)原確定判決有法理上之嚴重論理矛盾：
   關於再審被告提出之八十七年一月六日協議書，因內容箝制甲○○之婚姻自由
     權利，且與民法親屬篇揭櫫之一夫一妻、夫妻互負忠實義務等重大原則違背，
     顯然違背公序良俗至為明確，該贈與契約因具有不法性，應屬無效，再審被告
     自不得執該無效之契約以為免除效力之發生。惟原判決依民法第三百四十三條
     規定，債權人向債務人表示免除其債務之意思者，債之關係消滅，且本件贈與
     ，贈與人以為給付之部分，構成不法原因之給付，不得請求返還或回復，因認
     兩造間之債務關係已因免除而消滅云云。
   惟查原判決既稱兩造於八十七年一月六日協議書係為贈與契約關係，而贈與之
     標的物為債務之免除，復又稱贈與契約無效不影響債務免除之效力，然既為無
     效契約焉可發生贈與之效力，進而造成債務免除之結果？原判決之法理容有論
     理上互為矛盾。
   兩造間係有一基礎原因債權行為贈與契約，及一準物權行為債務免除，倘原因
     債權行為無效，則該物權行為即失所附隸，且既為無效之契約，自無發生給付
     之事實，焉有所謂因不法原因之給付而不得請求返還？則原判決難謂無法理上
     之嚴重論理矛盾。
 三、證據：提出判決書影本兩件，言詞辯論意旨書狀影本一件為證。
貳、再審被告方面：
    本件未經言詞辯論，再審被告未提出準備書狀作何聲明或陳述。
參、本院依職權調閱本院八十九年度竹簡字第四三一號卷宗。
    理    由
壹、程序上：
 一、按再審之訴，必須主張原確定判決有民事訴訟法第四百九十六條或第四百九十七
     條之再審事由，如其主張之理由顯與前揭條文規定之情形不符，其再審之訴即屬
     顯無理由，法院得不經言詞辯論，以判決駁回之，民事訴訟法第五百零二條第二
     項定有明文。
 二、次按再審之訴，應於三十日之不變期間內提起。前項期間，自判決確定時起算。
     但再審之理由知悉在後者，自知悉時起算，民事訴訟法第五百條定有明文。查再
     審原告於九十二年一月八日收受本院九十一年度簡上字第七三號民事判決，經本
     院調閱上開卷宗查明無訛，迄其於九十二年二月七日向本院提起本件再審，未逾
     前開法定再審期間，亦有本院收文章為據，合先敘明。
貳、實體上：
 一、原確定判決並無民事訴訟法第四百九十六條第一項第一款判決適用法規顯有錯
     誤之再審事由：
 （一）按民事訴訟法第四百九十六條第一項第一款所謂適用法規顯有錯誤，係指確
       定判決就事實審法院所確定之事實而為法律上判斷，有適用法規顯有錯誤之
       情形而言（最高法院七十一年臺再字第三十號判例參照）。其適用法規顯有
       錯誤之內容，應包括確定判決顯有消極的不適用法規及積極的適用不當兩種
       情形在內，縱使事實審法院認定事實錯誤，調查證據欠周或判決不備理由，
       雖得於判決確定前據為提起上訴之理由，究與適用法規顯有錯誤有別，當事
       人不得據以提起再審之訴（最高法院八十年臺再字六十四號判決可供參照）
       。至舉證責任分配錯誤，則與適用法規顯有錯誤相當。次按，當事人主張有
       利於己之事實者，就其事實有舉證之責任，民事訴訟法第二百七十七條前段
       定有明文。又民事訴訟如係由原告主張權利者，應先由原告負舉證之責，若
       原告先不能舉證，以證實自己主張之事實為真實，則被告就其抗辯事實即令
       不能，或其舉證尚有疵累，亦應駁回原告之請求（最高法院十七年上字第九
       一七號判例）。
 （二）就舉證責任分配部分：
       再審原告主張，本件再審被告甲○○原基於兩造間離婚協議書之約定，本有
       將系爭建物所有權移轉再審原告之義務，今再審被告甲○○主張有免除之有
       利於己之事實，自應負舉證之責等語，固無疑義。再審原告復主張，原確定
       判決復未續命再審被告甲○○再予確切舉證下，即自以推測臆斷之詞，反於
       八十六年八月十八日協議書書面字義，而認上訴人（即再審原告，下同）於
       上開協議書書立時即有免除再審被告甲○○之移轉義務之意思，自有違上開
       法文之違背法令，且因原判決上開舉證責任之錯置已對判決結果影響，自應
       准為再審之請求等語。經查：原審就系爭事實，業經再審被告甲○○舉證足
       堪證明其所辯可採，因而為再審原告敗訴之判決，核與舉證責任分配之法則
       並無違背，是再審原告之主張，即不可採，理由如下：
    １、原確定判決認定再審被告，就其與再審原告於八十五年六月二十六日簽訂之
        離婚協議書，約定再審被告應將包括系爭建物在內之不動產，辦理移轉登記
        予再審原告之債務，已因再審原告免除而消滅，係以被上訴人（即本件再審
        被告甲○○，下同）辯稱：「在簽訂前開離婚協議書後，被上訴人甲○○即
        有依該協議之約定，提供印鑑證明等所有權移轉文件，供上訴人辦理如附表
        所示不動產（含系爭建物）所有權移轉事宜，惟隔約一星期左右，上訴人即
        不斷希望被上訴人甲○○能與其復合，而將被上訴人甲○○交付用以移轉之
        印鑑證明歸還，並當著被上訴人甲○○面前將移轉登記相關文件撕毀，表示
        雙方結婚十餘年，被上訴人甲○○為家庭、子女，非常辛苦，如附表所示之
        不動產所有權仍由被上訴人甲○○保有以為補償，亦即免除被上訴人甲○○
        將附表所示不動產（含系爭建物）所有權移轉給上訴人之義務」等語，業據
        原審調閱於台灣高等法院八十八年度上字第五一八號所有權移轉登記事件中
        提出再審原告寫給再審被告之信函十封（書信內容見判決書第二十三頁至二
        十五頁），就前開信函均係再審原告親自書寫給再審被告，且再審被告在八
        十五年六月二十六日簽訂離婚協議書隔一段期間後，亦有返回與其共同生活
        等情均亦不爭執，因而認定再審原告所辯堪予採信（參見原審判決理由六，
        第二十二至二十五頁），上開證據調查既係因再審被告抗辯而後為之，且經
        說明調查並採信的理由於判決書內，自非屬「推斷臆測之詞」。
    ２、此外，原審判決就再審原告主張尚一一駁斥，觀其不採再審原告主張主要事
        由如下：
       (1)上訴人雖主張前開八十六年八月十八日簽立之協議書中「若要辦理比佛利
         及大自然土地房屋移轉事宜由代書代為行使」之真意，乃係被上訴人楊淑
         貴遷離新竹市○○路及瑞麟路住宅後，若要將此二部分不動產（含系爭建
         物）移轉給上訴人事宜，應逕委託代書辦理云云。然觀諸前開協議書之全
         文內容為「甲○○若搬離明湖路六四八巷一○四弄二三號或瑞麟路十三號
         ，本人絕不糾纏她，或打擾她，或找她，若要辦理比佛利及大自然土地房
         屋移轉事宜，由代書代為行使乙○○」等語，顯係上訴人以自己之立場所
         書立，其性質較相近於上訴人本人所立之承諾書或切結書，亦即只要被上
         訴人甲○○履行搬離明湖路或瑞麟路住處，上訴人即承諾不會糾纏、打擾
         或找被上訴人甲○○自明（見原審判決第二十六頁）。
       (2)茍如上訴人主張係因被上訴人甲○○返回與其共同生活期間，又有行蹤經
         常不定及數日未歸情事，則應係被上訴人甲○○對上訴人有所愧疚，何以
         反而要求上訴人不要再對其糾纏、打擾；又縱被上訴人甲○○有此要求，
         何以上訴人當被上訴人甲○○為此項要求時，會同意立下前開承諾，卻完
         全未對被上訴人甲○○之前開行為有任何指責，亦顯與常情有違（見原審
         判決第二十六頁，倒數第六行以下）。
       (3)又由上開八十六年八月十八日協議書之內容，雖無從當然看出係被上訴人
         所辯如上訴人再騷擾糾纏被上訴人甲○○，上訴人則願將比佛利及大自然
         土地房屋所有權移轉給被上訴人甲○○，惟基於前述，因前開協議書其實
         係由上訴人以自己之立場所書立，並表示對被上訴人甲○○之承諾，而就
         辦理比佛利及大自然土地房屋所有權移轉事宜，又係緊接上訴人承諾絕不
         糾纏、騷擾被上訴人甲○○之後；而因被上訴人甲○○所在意的即係不要
         再受到上訴人之騷擾、糾纏，從而所稱「若要辦理比佛利及大自然土地房
         屋移轉事宜」，顯係屬於規範上訴人為前開移轉行為所承諾之事項，而非
         就被上訴人甲○○辦理移轉上開不動產所有權行為做規範。（見原審判決
         第二十七頁）。
       (4)次查八十六年八月十八日協議書之真意，果係被上訴人甲○○要將前開不
         動產所有權移轉給上訴人，因被上訴人甲○○自八十五年六月二十六日簽
         訂離婚協議書以來，迄至該協議書簽訂之日，業經過一年餘仍未履行，則
         衡情上訴人在該協議書內應會約明被上訴人甲○○於立協議書後之一定期
         間內須提出相關所有權移轉證明文件，並交付至何代書處辦理，以及未履
         行之法律效果等，豈會以上開既不明確又毫無拘束力之語句作為規範。又
         以前開協議書之約定內容以觀，是否任何一方如不要辦理所有權移轉時，
         即可無須移轉，或係如任何一方要求辦理移轉時，他方即應立刻配合辦理
         ，均有未明，亦顯不合理；是由協議書之內容觀之，反而應認係上訴人應
         在一定條件或事實發生時，願意將前開不動產所有權辦理移轉，惟因立協
         議書之時，前開約定之條件或事實尚未發生，才因而書立上開語氣之話語
         ；否則至少亦應認為簽訂該協議書，其真意非指要求被上訴人甲○○應依
         據離婚協議書辦理含系爭建物在內之不動產所有權移轉自明（見原審判決
         第二十八頁）。
       (5)而由上開各項所述，亦可見被上訴人甲○○辯稱在上訴人與其離婚後，因
         上訴人未幾即深表後悔，一心希冀被上訴人甲○○能與其復合，返回與其
         共同生活，至於被上訴人甲○○依據離婚協議書所應移轉返還之不動產，
         則早在上訴人後悔與被上訴人甲○○簽訂離婚協議書之時即已加以免除，
         其後雙方所討論者均係屬於上訴人所有不動產部分要移轉給被上訴人楊淑
         貴等情，堪信以為真實（見原審判決第二十九頁倒數第一行以下）。
    ３、綜上所述、原確定判決認定再審原告已免除再審被告甲○○移轉系爭建物所
        有權予再審原告之義務，乃因原審就再審被告甲○○所提出協議書兩紙、證
        人劉惠玲證述（見原審判決第三十頁）、以及當事人之陳述，所為之認定；
        按當事人因某事實之真偽不明而受不利益，固為該事實負有舉證責任，因此
        ，當事人間對事實若無爭執，或雖有爭執，而法院對其真偽已得蓋然之心證
        ，則不發生舉證責任的問題。復按民事訴訟法第二百二十二條第一項規定：
        「法院為判決時，應斟酌全辯論意旨及調查證據之結果，依自由心證判斷事
        實之真偽。但別有規定者，不在此限」。原確定判決斟酌全辯論意旨及調查
        證據之結果後，認為免除其將系爭建物所有權移轉給再審原告之義務等語為
        真實，事屬事實審法院之職權，且未違背經驗法則及論理法則，再審原告主
        張原審法院有違反民事訴訟法第二百七十七條之舉證責任分配原則，而就此
        所為指摘有適用法規顯有錯誤情事，並不足採。
 （三）原確定判決並無法理上之嚴重論理矛盾：
    １、原確定判決並未認為八十七年一月六日之協議書，違反公序良俗而無效，經
        查，原確定判決係以：
       (1)由全篇內容觀之，是否係以被上訴人甲○○同意上訴人成立兩個家庭（一
         夫二妻），作為贈與系爭建物（含坐落土地）不動產之負擔，已非無疑義
         （見原確定判決第三十二頁）。
       (2)則由此亦可知就上訴人而言，其簽訂第二份協議書之目的，仍係希望能與
         被上訴人甲○○復合，與是否成立兩個家庭或一夫二妻無涉，從而上訴人
         此部份主張是否可採，即非無疑（見原確定判決第三十二頁）。
       (3)綜上所述，原確定判決並未認定八十七年一月六日之協議書，違反公序良
         俗而無效，再審原告對此尚屬誤會。
    ２、原確定判決認為八十七年一月六日之協議書，已免除再審被告移轉所有權之
        義務，理由如下：
       (1)縱令認為前開第二份協議書之性質，係屬於附負擔贈與，且係違反公序良
         俗而無效；惟基於前述，系爭建物（含坐落土地）在八十七年元月六日簽
         訂協議書之時，尚屬於上訴人與被上訴人甲○○所共有，且所有權各二分
         之一等情，為上訴人所不爭執；而當上訴人在該協議書表示要將系爭建物
         （含坐落土地）贈與給被上訴人甲○○時，其真意乃同時免除被上訴人楊
         淑貴將其所有二分之一部分移轉給上訴人之債務（此上訴人已自認如前述
         ），則因債務之免除，一旦債權人向債務人為免除債務之意思，即生效力
         （民法第三百四十三條規定參照）則當上訴人在八十七年元月六日之聲明
         書表明要將系爭建物（含坐落土地）贈與給被上訴人甲○○時（至遲至上
         訴人與被上訴人甲○○一同至代書處辦理所有權移轉時），即已生免除被
         上訴人甲○○依據離婚協議書之約定移轉其名下之系爭建物（含坐落土地
         ）所有權給上訴人債務之效力。（見原審判決第三十三頁）。
       (2)次按債務之免除，其性質為準物權行為，具有無因性，只要債權人向債務
         人為免除之意思表示即生效力，免除之原因關係縱有無效之情形，亦不影
         響免除之效力；又債務免除係債權人向債務人免除其債務之單獨行為，於
         其免除之意思表示達到債務人時，即生免除效力，無待於債務人之承諾或
         另與債務人為免除之協議（契約）（最高法院八十一年度台上字第二八七
         一號判決意旨參照）；而查上訴人既已明確表示要將系爭建物（含坐落土
         地）之所有權贈與給被上訴人甲○○，亦即已為免除被上訴人甲○○將此
         部分不動產所有權移轉債務之意思表示，從而縱令前開贈與係屬無效，亦
         不影響上訴人所為免除被上訴人前開所負債務之效力亦明。（見原審判決
         第三十四頁）。
       (3)又按無法律上之原因而受利益，致他人受損害者，固應返還其利益；惟其
         係因不法之原因而為給付者，不得請求返還，民法第一百七十九條前段、
         第一百八十條第四款前段分別定有明文；是上訴人所為之贈與，縱認係屬
         違反公序良俗而無效，而就已給付部分（即免除被上訴人移轉不動產所有
         權債務），對被上訴人甲○○可認為係不當得利，然此亦係屬於因不法之
         原因而為給付，而此給付之不法原因又非僅於受領人即被上訴人甲○○一
         方存在，從而上訴人仍無從請求返還，即得要求被上訴人甲○○應再依據
         離婚協議書將系爭建物所有權二分之一移轉返還（見本院原審判決第三十
         四頁第九行以下）。
       (4)綜上所述，原確定判決係闡明物權行為無因性理論，不受債權行為效力之
         影響，以及因不法原因而為給付，對不當得利請求權之排除，主要目的在
         於闡明不採再審原告之主張之原因，觀其意旨係認為該協議書並非附負擔
         之贈與，亦非認為贈與違反公序良俗而無效，已如前述，再審原告主張法
         理有論理上互為矛盾，即無理由。
參、結論：原審判決並無適用法規顯有錯誤之情事，本件再審之訴，顯無理由，爰不
          經言詞辯論，逕以判決駁回之。
肆、訴訟費用負擔之依據：民事訴訟法第七十八條。
中      華      民      國    九十二    年      五      月    二十七    日
                                    臺灣新竹地方法院民事第二庭
~B審判長法官  吳上晃
~B法      官  滕治平
~B法      官  楊明箴
右為正本係照原本作成。
不得上訴。
中      華      民      國    九十二    年      五      月    二十七    日
~B法院書記官  邱明智


司法院資訊處製作；財團法人民間司法改革基金會備份。
